【裁判字號】    98,訴,1770
【裁判日期】    981020
【裁判案由】    返還房屋
【裁判全文】
臺灣板橋地方法院民事判決              98年度訴字第1770號
原      告  甲○○
被      告  乙○○
訴訟代理人  丙○○
上列當事人間請求返還房屋事件，經本院於民國98年10月6 日言
詞辯論終結，判決如下：
    主      文
原告之訴駁回。
訴訟費用由原告負擔。
    事實及理由
一、原告主張：緣被告與原告之父高興廣生有原告之兄、原告二
    子，惟被告與高興廣並無婚姻關係；被告於原告小時候尚未
    走穩之際，即拋棄家庭而另嫁予訴外人韓景偉。嗣高興廣攜
    同原告、原告之兄於民國44年間自香港遷臺，住進位於臺北
    縣土城市（改制前為土城鄉）境內之眷村。20年後，高興廣
    聯絡上被告，並希望被告至臺灣團聚，原告以被告來到臺灣
    僅係利用原告家庭照顧被告與韓景偉所生子女為由極力勸阻
    ，仍無效果，被告即將戶籍遷入高興廣位於門牌號碼臺北縣
    土城市○○街54巷27號眷村住處。高興廣於生前已知會被告
    將戶籍遷出，高興廣於76年間死亡，被告於79年間將戶籍遷
    出，惟於84年間因貪圖戰士授田證補償金，在未得原告之同
    意下，私下將戶籍遷回上址。嗣於93年5 月間，眷村進行拆
    遷改建，於95年改建完成，依據民法第1138條至第1140條之
    規定，原告本可依高廣興繼承人之身分取得改建後坐落於臺
    北縣土城市○○段1851建號（即門牌號碼臺北縣土城市○○
    路○段281之13號6 樓）建物（下稱系爭建物）之所有權；被
    告就系爭建物本無任何權利，竟與訴外人即行政院國軍退除
    役官兵輔導委員會臺北榮譽國民之家（下稱退輔會）行政人
    員徐昌府勾串，將原本應屬於原告所有之系爭建物，不知何
    故登記為被告所有。是原告係高興廣唯一之繼承人，本為系
    爭建物之所有人，為此依民法第767 條之規定，提起本件訴
    訟。並聲明：被告應將系爭建物移轉登記予原告。
二、被告則以：被告與原告之父高興廣原係夫妻，此配偶關係持
    續至高興廣76年間死亡為止。而高興廣生前原住之眷村，係
    遲於93年間方進行改建，是高廣興於死亡前，根本無從得知
    死亡後其遺眷可獲得改建後配住之權利，即於高廣興死亡時
    ，根本尚未享有系爭建物之權利，是系爭建物自無從視為遺
    產，而被告係依退輔會所頒「土城市大陸榮胞中心眷村改建
    新建房舍分配原則（下稱分配原則）」第2 點取得系爭建物
    之所有權，縱未符合分配原則第2點之身分，被告亦具有第3
    點之身分，依分配原則第7 點所規定之配住順序，亦在原告
    （如依原告之主張，原告則係符合分配原則第4 點之身分）
    之前，是被告自得依此取得系爭建物之所有權，原告之請求
    應無理由等語為辯。並聲明：駁回原告之訴。
三、原告主張之上開情事，固提出被告戶籍謄本、系爭建物、坐
    落於臺北縣土城市○○段523地號土地之登記謄本各1件為證
    ，被告固就上開證物之真正不為爭執，惟否認原告之主張，
    並以上開情詞為辯。是原告之父高興廣至死亡前是否仍維持
    與被告之婚姻關係，又系爭建物之所有權應為何人所有，厥
    為本件重要之爭執。
四、按當事人主張有利於己之事實者，就其事實有舉證之責任。
    民事訴訟法第277 條前段定有明文。原告主張被告拋夫（高
    興廣）棄子（原告及原告之兄），離家嫁予訴外人韓景偉，
    雖日後自港來臺與高興廣同住，惟與高興廣並無婚姻關係等
    情，惟為被告所否認，並以：其至高興廣死亡前二人皆持續
    婚姻關係等語為辯。經核原告所提被告戶籍謄本記事欄載有
    「原配偶：高興廣（歿）」等字句（調字卷第11頁），足見
    被告確係高興廣之配偶，原告此部分之主張與戶籍謄本之記
    載相悖，且未為何舉證證明，是原告主張被告與高廣興並無
    婚姻關係，與證據及事實相違，自無可採。
五、次按繼承人自繼承開始時，除本法另有規定外，承受被繼承
    人財產上之一切權利、義務。民法第1148條定有明文。原告
    另主張系爭建物登記予被告，係違反民法第1138條至第1140
    條之規定等情，惟為被告所否認。經查，高興廣係於76年間
    死亡，而高興廣生前居住之眷村係遲至其死亡後17年間之93
    年5 月間始開始改建，迄至95年底系爭建物完工，是高興廣
    於其死亡前，僅係眷村中住戶之一，斯時其就所住眷戶及其
    下坐落土地並無任何所有權，其是否得預知其死後17年眷村
    將進行改建，且是否得於改建後取得其中一戶建物之所有權
    ，均有可疑，而系爭建物係於95年9 月19日始由訴外人臺灣
    土地銀行股份有限公司辦理建物第一次所有權之信託登記，
    嗣經土城市塗銷信託登記後再於96年1 月12日以贈與為登記
    原因，移轉登記予被告之事實，均經本院依職權向臺北縣板
    橋地政事務所（下稱板橋地政）、臺北縣土城市公所（下稱
    市公所）函查明確，並有板橋地政98年8 月25日北縣板地登
    字第0980014064號函、98年9月11日北縣板地登字第0980015
    315函、市公所98年9月14日函附卷可稽（本院卷第20至28、
    42至50、33至37頁），是系爭建物之所有權既係於高興廣死
    亡近20年後始發生，即難認係高興廣死亡時財產上之權利。
    而系爭建物係依退輔會所頒分配原則進行分配（本院卷第37
    頁），高興廣係符合該原則第1 點之有眷榮胞身分，惟其業
    已死亡，而被告為高興廣生前配偶（遺眷）經列管登記在案
    且在眷村居住，係符合分配原則第2 點之規定，而依分配原
    則第7 點規定之配住順序，被告之順位優先於原告（高興廣
    之子女，分配原則第4 點），是市公所依分配原則之規定，
    將系爭建物登記予被告所有，洵屬有據。是原告主張其係系
    爭建物之所有人，被告應將系爭建物移轉登記予原告等情，
    尚乏依據。
六、綜上所述，原告之主張並無可採，被告之抗辯尚堪採信。從
    而，原告依據民法第767 條之規定，請求被告應將系爭建物
    移轉登記予原告，為無理由，應予駁回。
七、本件事證已臻明確，兩造其餘攻擊防禦方法及舉證，經本院
    詳加審酌後，或與本件之爭執無涉，或對本件判決結果不生
    影響，爰不一一論述，併此敘明。
八、訴訟費用負擔之依據：民事訴訟法第78條。
中    華    民    國    98    年    10    月    20    日
                  民事第二庭法  官  鍾啟煌
以上正本係照原本作成。
如對本判決上訴，須於判決送達後20日內，向本院提出上訴狀，
上訴臺灣高等法院（應按他造人數提出繕本）。
中    華    民    國    98    年    10    月    20    日
                            書記官  張國仁


司法院資訊處製作；財團法人民間司法改革基金會備份。
